【裁判字號】    98,上訴,2118
【裁判日期】    980910
【裁判案由】    殺人
【裁判全文】
臺灣高等法院刑事判決                98年度上訴字第2118號
上  訴  人
即  被  告  丙○○
指定辯護人  本院公設辯護人陳德仁
輔  佐  人  乙○○
                    利基金會）
上列上訴人因殺人案件，不服臺灣基隆地方法院98年度重訴字第
3號，中華民國98年4月14日第一審判決（起訴案號：臺灣基隆地
方法院檢察署97年度偵字第4488號），提起上訴，本院判決如下
：
    主  文
原判決撤銷。
丙○○殺人，處有期徒刑伍年。並應於刑之執行完畢或赦免後，
令入相當處所，施以監護年。
    事  實
一、丙○○屬中度自閉症伴隨中度智能障礙患者，有理解能力不
    佳、社交技巧、社會適應及現實判斷力不足等病症，平時控
    制衝動行為顯較一般人困難，致辨識其行為違法之能力顯著
    減低。丙○○原在財團法人宜蘭縣私立竹安身心養護院住院
    療養，於民國97年4 月14日自行離院返回基隆，經基隆巿政
    府社會局緊急安置，並自同日起即居住在基隆巿東信路282
    之45號「基隆巿身心障礙福利服務中心」（以下簡稱；身障
    中心）408室，並於該中心內，受分配負責清理408室及409
    室地板等工作。又與丙○○同住於身障中心409 室之林繁吉
    ，因患有輕度失智症且中風導致左側肢體偏癱，時有不斷喃
    喃自語及無法自理生活之情況，致丙○○因而心生厭煩，時
    有與林繁吉吵架，或以手、物件攻擊林繁吉身體之行為出現
    。97年10月21日晚間8 時許，身障中心之院民均已上床預備
    就寢，丙○○原持拖把清理409 室地板，看見已就寢之林繁
    吉時，思及林繁吉平日碎碎念情景，心覺無法忍受，竟萌生
    殺人之犯意，至4樓茶水間抽屜內拿取水果刀1把，先置放於
    408室之置物櫃上，迨其持拖把將408室之地板清理完畢後，
    即持前開水果刀步至409 室林繁吉床前，並以水果刀之刀尖
    猛力刺插已就寢之林繁吉胸部、腹部等部位，而林繁吉雖一
    度驚醒而試圖舉手抵擋，惟因事出突然且因肢體偏癱，無從
    反抗，致受有3.5公分×1公分之右肺穿刺傷（穿過肋骨達右
    後側肋膜囊腔，深達11.5公分，並造成血胸1500cc）、左側
    前胸0.8公分×0.2公分穿刺傷（穿過肋骨邊緣，深達9 公分
    至12公分）、右下腹部穿刺傷（腸道裸露於右腹腔外側，腹
    血200cc）及左手背5 公分切割傷（深約2公分）、右手肘背
    側鷹嘴區2.5 公分割傷等傷害。丙○○持赫見林繁吉血流不
    止，遂又萌生悔意，隨即將水果刀置於409 室之置物櫃上，
    並至406室向姓名不詳之外籍勞工借用行動電話，撥打119至
    基隆巿消防局，告知「基隆巿身心障礙福利服務中心，基隆
    巿東信路282之45號，伊甸，409室林繁吉阿伯流好多血，不
    對勁，請開救護車過來伊甸」等情，消防局人員接獲電話後
    ，隨即回撥電話至前開身障中心囑由該中心之養護組長丁○○先行確認上情，並同時轉報基隆市警察局勤務指揮中心派
    員到場處理。丁○○於接獲前開消防局人員來電後，急忙趕
    至4樓，丙○○即步出408室，並向丁○○告知林繁吉流很多
    血等語，適救護車此時亦抵達身障中心，丁○○遂先將林繁
    吉送醫後，復行詢問丙○○發生何事，丙○○向丁○○表示
    其以刀刺林榮吉，並將409室置物櫃上之水果刀1把交予丁○○。另基隆市警察局勤務執揮中心於接獲消防局人員前開通
    報後，隨即轉報基隆市警察局第二分局，再由第二分局通報
    所轄東光派出所員警戊○○到場處理；丙○○見狀，遂經丁○○陪同，於員警戊○○查悉犯罪事實及犯罪行為人前，當
    場坦承犯行而接受裁判。嗣林繁吉雖經送醫救治，仍於同日
    晚間8時39分，因傷重致呼吸性休克及出血性休克死亡。
二、案經基隆市警察局第二分局報告臺灣基隆地方法院檢察署檢
    察官偵查起訴。
    理  由
一、本件判決後開所示之被告以外之人於審判外之陳述或書面陳
    述，固均屬傳聞證據，惟被告及公設辯護人於原審及本院對
    之證據能力均不爭執，迄於言詞辯論終結前亦未聲明異議，
    本院審酌此等證據資料製作時之情況，尚查無違法不當及證
    明力明顯過低之瑕疵，與本件待證事實具有關連性，亦認為
    以之作為證據應屬適當，爰逕依刑事訴訟法第159條之5第2
    項所定傳聞例外之同意法則，自得作為證據使用。
二、上揭事實迭據被告於警查、原審及本院審理中坦承不諱（見
    偵查卷第7頁、第48頁、原審卷第131頁、本院卷第64頁）；
    核與證人魏進發、丁○○證述被害人林繁吉遭殺害之情節相
    符（見偵查卷第14至16頁、第62至63頁、原審卷第107至108
    頁）。再被告於前揭時、地，持水果刀朝林繁吉之胸、腹部
    猛力刺擊，並割劃到林繁吉之手部，致使林繁吉受有3.5公
    分×1公分之右肺穿刺傷（穿過肋骨達右後側肋膜囊腔，深
    達11.5公分，並造成血胸1500cc）、左側前胸0. 8公分×0.
    2公分穿刺傷（穿過肋骨邊緣，深達9公分至12公分）、右下
    腹部穿刺傷（腸道裸露於右腹腔外側，腹血200c c）及左手
    背5公分切割傷（深約2公分）、右手肘背側鷹嘴區2.5公分
    割傷等傷害，迨將林繁吉送醫急救後，林繁吉仍因傷重致呼
    吸性休克及出血性休克而死亡等情，亦有行政院署立基隆醫
    院急診病歷、急診醫囑記錄單、急診護理紀錄單、救護紀錄
    表、林繁吉送醫照片、基隆市警察局第二分局處理相驗案件
    初步調查報告暨報驗書、基隆地方法院檢察署勘驗筆錄、檢
    驗報告書、相驗筆錄、相驗照片、相驗屍體證明書、法務部
    法醫研究所解剖報告書、鑑定報告書刑事案件證物採驗紀錄
    表、刑案現場圖、現場照片及內政部警政署刑事警察局鑑驗
    書在卷可稽（見偵查卷第21至28頁、第81至83頁、相驗卷第
    3頁、第35頁、第40至105頁、原審卷第11至19頁）；復佐以
    扣案之水果刀1把，經原審勘驗結果全長32公分，刀刃20公
    分，刀刃最寬的寬度為3.4公分，刀刃為金屬材質，刀鋒銳
    利（見原審卷第37頁），核與被害人林繁吉前開穿刺傷之傷
    口寬度特徵吻合，堪以認定被害人林繁吉之死亡確係因被告
    持水果刀之刺插行為所造成，被告持水果刀刺插被害人林繁
    吉之行為與被害人林繁吉之死亡有相當因果關係。
三、被害人林繁吉為中風及左側肢體偏癱之患者，係基隆市身心
    障礙福利服務中心所照顧之院民，居住於前開中心之409室
    ，其平常生活無法自理，皆需仰賴他人照顧，且因常喃喃自
    語，而引起同住於身障中心408室之被告心生厭倦，時有以
    手或物件攻擊被害人之情況出現等情，業據證人即被害人之
    子甲○○、證人魏進發證述綦詳（見相驗卷第36至38頁、偵
    查卷第62至63頁）；並有林繁吉之基隆市身心障礙福利服務
    中心成人個案管理服務申請表 (一)、基隆市身心障礙福利
    服務中心養護組寢室交班表、護理紀錄在卷可佐（見偵查卷
    第31頁、第65至67頁），足堪採信。而被告於85年間即遭診
    斷為重度自閉症患者，於96年間經基隆市政府社會局協助安
    置於財團法人宜蘭縣私立竹安身心障礙養護院，並於97年4
    月間轉介至基隆市身心障礙福利服務中心接受照護，其因受
    精神病症之影響，平日有情緒低落、人際互動欠佳等情況，
    亦有被告之中華民國身心障礙手冊影本1紙）、財團法人宜
    蘭縣私立竹安身心障礙養護院98年3月24日竹安字第0980028
    號函暨相關個案紀錄及安置期間狀況摘要表、基隆市身心障
    礙福利服務中心98年3月27日伊基隆慈字第980057號函暨輔
    導紀錄資料附卷可參（見偵查卷第51頁、原審卷第75至92頁
    ）。證人丁○○亦於原審審理中結證稱：自閉症的個案，其
    人際互動與行為模式較常人有異，一般正常人平常的互動，
    不以為意的行為或動作，對自閉症個案而言，都可能產生很
    大影響，正常人不會覺得被干擾的人言行，可能都會影響自
    閉症患者的情緒，而被告為自閉症患者，且受身障中心照護
    期間，有按時服用精神科藥物，至於服藥後，有無改善被告
    的精神疾病，伊無法判斷；被告在中心內曾有打人的行為，
    故在中心內，伊都讓被告跟在照護人員的身旁等語（見原審
    卷第113至114頁），則被告所患之自閉症伴隨中度智能障礙
    疾病，已造成被告之行為控制有所困難，堪以認定。復參酌
    臺灣基隆地方法院檢察署囑託財團法人長庚紀念醫院（基隆
    ）分院鑑定被告於案發時之精神狀況，其鑑定結果為：被告
    因言語理解能力不足，對較長的談話無法持續注意力，溝通
    上須以很簡短、淺顯語句始能理解，而就智力測驗的結果顯
    示，被告的語文智商是41，百分等級小於0.1，介於39到47
    之間，屬於中度到重度智障的範圍，操作智商是43，百分等
    級小於0.1，介於41到52之間，屬於輕度到中度智障的範圍
    ，整體智商是44，百分等級小於0.1，介於42到49之間，屬
    於中度智障的範圍，Mini-Mental Status Examination是19
    分，屬於認知功能障礙的範圍。自閉症患者經常有社交技巧
    、社會適應及現實判斷力不足的問題，思考過程與行為模式
    也通常較固執、缺乏彈性。以被告的自閉症特徵及智能障礙
    ，雖然其具有強制式的道德觀念，但對於自身行為產生的後
    果，及外界壓力的因應，缺乏有效的能力去判斷及處理。精
    神疾病診斷為自閉症伴隨中度智能障礙，有該院98年1月21
    日（97）長庚院基法字第267號函暨精神鑑定報告書可佐（
    見偵查卷第84至87頁）。參酌被告供稱「（你刺他腹部，他
    會死你是否知情？）我知道。」、「（既然知道刺他腹部會
    死，為何還刺他腹部？）我不知道。」（見本院卷第64頁反
    面），且被告案發前有拿拖鞋迫打被害人，被發現後也否認
    有打人行為等情況（見偵查卷第65頁、第67頁），固徵表被
    告於行為時辨識其行為違法之能力並未喪失，對於外界事務
    ，亦非無法為知覺、理會及判斷，但被告行為仍受其精神障
    礙與心智缺陷影響，對於自身行為控制顯有困難，其對於行
    為違法之辨識及依其辨識而行為之能力顯著減低，應可認定
    。
四、再人體胸部、腹部內有許多重要臟器，構造甚為脆弱，倘受
    銳利刀器刺擊，極易造成大量出血而致死亡結果之危險，為
    一般人所知悉，被告於行為時雖處於受精神疾病影響，致其
    辨識行為違法之能力，較一般人減退，惟其對於此一般人皆
    知之常識，要無不知之理；且被告亦自承：伊因林繁吉平時
    愛碎碎念，聽了很煩，才會殺他；且其亦坦承知悉刺被害人
    腹部會造成死亡結果等語（見偵查卷第第7頁反面、本院卷
    第64頁）；復由被告持刀刺插林繁吉後，一見林繁吉大量流
    血，立即反應撥打119向基隆市消防局求救，並明確指出身
    障中心之地址，要求立即派救護車來前救護等情觀之，益徵
    被告當可認知大量出血會導致死亡之結果。而被告所持之水
    果刀，全長32公分，刀刃20公分，刀刃最寬的寬度為3.4公
    分，刀刃為金屬材質且刀鋒銳利（見原審卷第37頁），足認
    該水果刀具有相當之長度，而被害人林繁吉所受傷勢為3.5
    公分×1公分之右肺穿刺傷（穿過肋骨達右後側肋膜囊腔，
    深達11.5公分，並造成血胸1500cc）、左側前胸0.8公分×
    0.2 公分穿刺傷（穿過肋骨邊緣，深達9公分至12公分）、
    右下腹部穿刺傷（腸道裸露於右腹腔外側，腹血200cc）及
    左手背5公分切割傷（深約2公分）、右手肘背側鷹嘴區2. 5
    公分割傷，其中傷口最深處達11.5公分，且腸道亦因此穿刺
    而裸露於右腹腔外側，並造成血胸而休克死亡，有卷附行政
    院署立基隆醫院急診病歷、急診醫囑記錄單、急診護理紀錄
    單、救護紀錄表、林繁吉送醫照片、基隆市警察局第二分局
    處理相驗案件初步調查報告暨報驗書、基隆地方法院檢察署
    勘驗筆錄、檢驗報告書、相驗筆錄、相驗照片、相驗屍體證
    明書、法務部法醫研究所解剖報告書、鑑定報告書可核（見
    偵查卷第21至28頁、相驗卷第3頁、第35頁、第40至105頁）
    ，顯見被告持刀刺插被害人林繁吉時，其用力之猛。是被告
    明知其前開行為可能導致死亡之結果，仍基於殺人亦在所不
    惜之決意而為前開犯行，應認被告具有殺人之故意甚明。綜
    上所述，本件被告犯行事證明確，應依法論科。
五、核被告所為，係犯刑法第271條第1項之殺人既遂罪。被告於
    本案行為時，因受精神疾病之影響，致其辨識行為違法之能
    力顯著降低，業如前述，應適用刑法第19條第2項之規定，
    減輕其刑。再被告於持刀刺插被害人林繁吉後，隨即以電話
    撥打119，要求基隆市消防局人員派遣救護車至身障中心將
    被害人救護送醫，而消防局人員接獲前開訊息後，除立即派
    出救護車前往救護外，亦同時轉報基隆市警察局勤務指揮中
    心，由基隆市警察局勤務指揮中心通報基隆市第二分局，再
    由基隆市第二分局通報轄內之東光派出所派員前往處理等情
    ，有基隆市警察局指揮中心受理110報案紀錄單、基隆局第
    二分局處理相驗案件初步調查報告暨報驗書可稽（見原審卷
    第51頁、相驗卷第3頁）；證人即東光派出所員警戊○○於
    原審亦結證稱：伊是接獲基隆市第二分局的通報後，第一個
    趕至本案案發現場的警員，當時警察局、基隆市消防局、勤
    務中心都有通報伊，伊接獲通報到場時，剛開始並不知道發
    生何事，也不知道是否為刑案，是否有犯罪嫌疑人，直到丁○○帶同被告與伊見面，並由被告轉述犯罪經過，伊才知道
    為刑案，而被告亦有當場承認為其所為，且一直留在現場，
    並無逃跑或其他不配合的行為，至於報驗書上記載嫌疑人自
    行報案，係因丁○○說被告有打電話，伊就把這個內容告知
    同事，同事依此記載，而因為打119，也會通報到警察局，
    所以也會記載自行報案等語（見原審卷第118至121頁），則
    被告為前開殺人犯行後，在有偵查權限之公務員或機關發覺
    其犯罪嫌疑以前，即在案發現場，向據報前往現場處理之警
    員戊○○主動坦承犯行，並配合接受調查而接受審判，核其
    情節，即與「自首」之例相符，應依同法第62條前段，再遞
    予減輕其刑。至身障中心人員李士青於被害人林繁吉經救護
    送醫，且於向丁○○了解案情後，雖有另行報案等情，惟現
    場亦係由證人戊○○到場處理（見原審院第117頁），而證
    人戊○○既係第一個到身障中心之員警，其到達時尚不知有
    犯罪及犯罪嫌疑人等情，縱使身障中心人員李士青復行報案
    ，仍無礙被告自首之成立。
六、原審以被告犯行明確，予以論罪科刑，固非無見。惟刑事責
    任能力之內涵，包括行為人辨識其行為違法之能力，以及依
    其辨識而行為之能力。至責任能力之有無及高低，可分為生
    理原因及心理結果二部分，生理原因部分，以有無精神障礙
    或其他心智缺陷為準，此屬精神醫學問題；而心理結果部分
    ，則以行為人之辨識其行為違法，或依其辨識而行為之能力
    ，是否屬不能、欠缺或顯著降低為斷，應由法院依調查證據
    之結果，綜合判斷之（最高法院98年台上字第1570號判決參
    照）。原審於理由欄固引長庚醫院精神鑑定報告書為據，然
    該鑑定結論已涉及判斷被告責任能力之心理結果部分（見偵
    查卷第87頁），此部分結論不足憑採，仍應由法院依調查證
    據結果綜合判斷，乃原判決逕將之採為判決理由，尚有未洽
    。公設辯護人雖執以原審未依刑法第59條、第74條酌減其刑
    及宣告緩刑云云，為被告利益提起上訴，然刑法第59條之酌
    量減輕其刑，必須犯罪另有特殊原因與環境等，在客觀上足
    以引起一般同情，認為即予宣告法定最低刑期，猶嫌過重者
    ，始有其適用。本案被告雖罹患精神疾病，然其情形已依法
    減輕其刑，並無另有犯罪情狀，在客觀上顯足以引起一般同
    情之情，因認無從依公設辯護人之請求，適用上開規定對被
    告酌減其刑，則自無適用緩刑規定之可能。是被告上訴理由
    並無可採，惟原判決既有前揭可議之處，即屬無可維持，應
    由本院予以撤銷改判。爰審酌被告並無前科，然僅因被害人
    林繁吉經常喃喃自語即萌殺人念頭，嗣雖萌生悔意，並撥打
    119企圖救治被害人生命，惟被害人仍不治而亡，已侵害被
    害人之生命法益，並對社會危害甚大，暨犯罪後坦承犯行，
    復被害人之家屬甲○○於警詢中亦表示不打算追究（見相驗
    卷第36頁反面），及被告犯罪之動機、手段、目的等一切情
    狀，量處如主文第二項所示之刑。
七、被告屬自閉症伴隨中度智能障礙的患者，其所患病症，已造
    成被告之情緒較難控制，對於自身行為產生的後果，及外界
    壓力的因應缺乏有效的能力去判斷及理解，業如前述，且自
    閉症的個案，其人際互動與行為模式較常人有異，一般正常
    人平常的互動，不以為意的行為或動作，對自閉症個案而言
    ，都可能產生很大影響，正常人不會覺得被干擾的人言行，
    可能都會影響自閉症患者的情緒，而被告為自閉症患者，其
    於按時服藥後，仍曾出現打人的行為，是以，被告於身障中
    心內，都跟在照護人員的身旁等情，亦據證人丁○○證述綦
    詳（見原審卷第113至114頁）。從而，被告固有服用精神疾
    病藥物，惟服藥後能否有效控制病症，仍有疑問，且被告於
    居住身障中心期間，仍不乏出現打人、情緒不穩等病症，顯
    見其所患之自閉症伴隨中度智能障礙疾病已造成被告之行為
    控制顯有困難，可能因正常人不經意的行為或動作即引發被
    告病症之發作而出現攻擊他人的行為；再財團法人長庚紀念
    醫院（基隆）分院鑑定報告書亦認被告因前開病症，已對自
    身行為產生的後果，及外界壓力的因應缺乏有效的能力去判
    斷及理解，是本院認被告之精神狀態尚非穩定，與他人發生
    衝突，造成他人傷害之可能性甚高，有再犯及危害公共安全
    之虞，為求被告能接受妥適之治療與監督保護，爰依刑法第
    87條第2項前段規定，併予宣告被告於刑之執行完畢或赦免
    後，令入相當處所，施以監護3年。
八、至扣案水果刀1 支，固為供本案犯罪所用之物，惟為基隆市
    身心障礙福利服務中心所有，並非被告所有之物，業據被告
    供承在卷，爰不予宣告沒收，附此敘明。
據上論斷，應依刑事訴訟法第369條第1項前段、第364條、第299
條第1項前段，刑法第19條第2項、第62條前段、第87條第2項、
第3項，第271條第1項，判決如主文。
本案經檢察官李金定到庭執行職務。
中    華    民    國    98    年    9     月    10    日
                    刑事第十九庭審判長法  官  葉騰瑞
                                      法  官  吳  燦
                                      法  官  魏新國
以上正本證明與原本無異。
如不服本判決，應於收受送達後10日內向本院提出上訴書狀，其
未敘述上訴之理由者並得於提起上訴後10日內向本院補提理由書
（均須按他造當事人之人數附繕本）「切勿逕送上級法院」。
                                      書記官  邵淑津
中    華    民    國    98    年    9     月    10    日
附錄：本案論罪科刑法條全文
中華民國刑法第271條：
殺人者，處死刑、無期徒刑或 10 年以上有期徒刑。
前項之未遂犯罰之。
預備犯第 1 項之罪者，處 2 年以下有期徒刑。


司法院資訊處製作；財團法人民間司法改革基金會備份。
